【裁判字號】    90,上更(一),245
【裁判日期】    900731
【裁判案由】    常業重利
【裁判全文】
臺灣高等法院臺中分院刑事判決                  九十年度上更(一)字第二四五號
    上  訴  人  臺灣臺中地方法院檢察署檢察官
    被      告  丙○○
    選任辯護人  黃文崇
右上訴人，因被告常業重利案件，不服臺灣臺中地方法院八十七年度訴字第二二二九
號，中華民國八十七年十二月二十二日第一審判決（起訴案號：臺灣臺中地方法院檢
察署八十七年度偵字第一九三七一號），提起上訴，經本院判決後，由最高法院發回
審理，本院判決如左：
    主  文
原判決關於丙○○部分撤銷。
丙○○共同以乘他人急迫，貸以金錢，而取得與原本顯不相當之重利為常業，處有期
徒刑肆月，如易科罰金，以參佰元折算壹日。
    事  實
一、丙○○自民國（下同）八十七年四月中旬起，利用報紙刊登「00－00000
    00號」聯絡電話之廣告，由客戶打該電話聯絡，約定見面地點後洽談貸款，並
    自八十七年六月中旬起僱用有犯意聯絡之王又慶（經本院撤銷改判有期徒刑三月
    ，緩刑三年，已確定），擔任收帳、聯絡客戶及陪同外出接洽貸款事宜，二人共
    同在台中市經營地下錢莊，乘他人急迫之際，貸款予不特定之人金錢，其方法係
    以每借貸新台幣（下同）一萬元者，每日利息三百元計算，借貸人須簽發支票償
    還本息外，並簽發高額本票以為擔保，而取得與原本顯不相當之重利，並以之為
    常業，賴以維生。嗣於八十七年七月二十二日，乙○○急需現款週轉，陷於急迫
    之際，與丙○○電話聯絡後，於乙○○位於臺中市○○路一一七巷十三號二樓之
    一住處，向丙○○洽借三十五萬元，並簽發自己所有銀行帳戶如附表編號一、二
    、三之支票三紙，合計四十五萬元交付，且簽發附表編號十所示之五十萬元本票
    ，交付丙○○收執以供擔保，支票屆期經提示，因乙○○現金不足，附表編號二
    、三之支票，丙○○各墊款十四萬元、五萬元，乃要求乙○○另簽發編號四之支
    票交付，丙○○因而取得十六萬三千元高額利息，本金三十五萬元且清償完畢。
    丙○○又於同年八月二十五日借款四十五萬元予乙○○，而取得編號五、六、七
    之支票三紙，面額合計五十八萬元，編號五之支票，丙○○仍代墊款七萬五千元
    ，編號六之支票屆期乙○○猶無力清償，由丙○○代墊，並另簽發編號八、九之
    支票，合計十九萬元交付，嗣王又慶於同年九月八日前往乙○○上開住處，欲向
    乙○○催討編號八之票款，經乙○○於九月七日事先報警究辦，於八十七年九月
    八日十五時許，在台中市○○路一一七巷十三號前查獲王又慶，再於當日十六時
    許，在台中市○○路○段八四五號前，查獲丙○○，並於丙○○所駕駛之ＦＩ－
    七九一八號自用小客車內，查獲附表編號九之支票，及編號十之本票各一張。
二、案經臺中市警察局第四分局移送臺灣臺中地方法院檢察署檢察官偵查起訴。
    理  由
一、訊據被告（下稱被告）丙○○，固坦承於上開時地，被查獲支票本票各一張，且
    有在報紙刊登放款廣告之情事，惟矢口否認有常業重利之犯行，並先後於本院辯
    稱：乙○○找伊投資電腦，伊不願意，改以將款項借與乙○○，乙○○所交付之
    支票，因不能兌現，伊亦代乙○○多次墊付款項。雖另有其他人與伊洽談貸款事
    宜，惟皆因對方認利息太高而無法成交，迄今僅貸與乙○○一人，且伊前後交付
    乙○○一百四十多萬元，僅收回本金分別為二十六萬元、十三萬五千元，本金已
    有不足，如何賺得利息，該重利罪亦不處罰未遂犯，伊應係無罪。又伊係以駕駛
    汽車為業，並非以放高利貸為業云云。惟查：
(一)被告丙○○與共同被告王又慶如何放貸之犯罪事實，業據被害人乙○○於偵審中
    指述綦詳，並有報紙廣告一張，及附表所列編號九之支票、編號十之本票各一張
    在卷可證，事證已甚明確。又被告丙○○於警訊及偵查中先後供承「支票是償還
    借款及支付利息，本票是乙○○借錢開下的抵押品」、「我們經營之地下錢莊是
    以刊登廣告以方太太之名，電話0000000號招攬生意」、「我們分半個月
    及一個月計息，由顧客任選，本金與利息一起攤還」、「乙○○稱已償還二次本
    金利息屬實」、「（王又慶）是我的朋友，最近幫我接洽業務」、「二次借錢都
    在乙○○家」云云，及「每天一萬元之利息三百元，每十五天收一次或每三十天
    收一次」云云（參見偵查卷十至十二頁、三一頁），核與共同被告王又慶，於警
    訊及偵查中所供稱「（你們是否有經營地下錢莊？）有的，我們是以刊登報紙廣
    告，以方太太之名招攬生意」，「是於八十七年六月中旬左右開始被雇用，負責
    收帳，聯絡客戶，薪水每月四萬元」、「乙○○向我們借錢是我和丙○○兩人去
    接洽」云云，及「開車載他出去做生意」、「因我與丙○○一同出門」云云（參
    見偵查卷一三、一四，三二頁）之情節，大致相符，已堪認定被告與王又慶二人
    有前揭重利之犯行，是被告於偵查中空口辯稱尚未收取利息云云，顯係翻異卸責
    之詞，難以採信。
(二)被害人乙○○於警訊指稱「我是看自由時報廣告版署名方太太電話，可借貸週轉
    現金而借貸，計息是借一萬元每日計息三百元」、「我共借了二次，第一次借支
    三十五萬元，第二次借到四十五萬元」、「我有簽立一張五十萬元本票」、「王
    又慶來確認我要支付之款項九萬元能否兌現」、「我已繳納所借金額及利息，實
    在無力再償還沉重的利息」云云（參見偵查卷十六至十九頁），核與被告及共同
    被告王又慶上開所供情節，至為相符，佐以被告於原審第一次調查時所供「有做
    錢莊」、「應該是一萬元每天三百元利息」、「電腦投資與借款沒有關係」、「
    本金尚未還，七月二十二日至八月二十五日中間利息有付」等語（參見原審卷十
    五至十七頁），是被害人如非急迫所逼，何需以如此重利向被告等人借取該金額
    週轉，況被害人如非被重利剝削無力支付，何需報警處理而查獲被告二人，是被
    告二人確有上開重利犯行，已甚灼然。再者，被害人於原審明確證稱「（你那時
    很急迫用錢？）與廠商有約定好，本來是我家土地與銀行談借貸後，銀行說我家
    那地方不能借太多，才向陳先生調錢」等語在卷（參見原審卷第二七頁），益見
    被害人確有急迫之情事。且乙○○於八十七年九月七日向警報案時，尚不知經營
    地下錢莊之人，有該警訊筆錄可稽（參見偵查卷十六頁），被告及共同被告王又
    慶於警訊及偵查中，亦無投資被害人生意之辯詞，是被告丙○○於原審及本院所
    辯乙○○邀伊合夥經營電腦生意云云，顯不足採。
(三)乙○○於警訊及偵查中，就其先後借款二次，各為三十五萬元、四十五萬元，分
    別簽發各三紙支票，合計各四十五萬元、五十八萬元之事實，先後指稱甚詳在卷
    ，則該借貸金額與支票面額已有差距，被告丙○○及同案被告王又慶亦先後供稱
    以支票償還本金利息在卷，是該支票面額之差距，自堪認即係利息之支付。又被
    害人於原審時，就另外簽發附表編號四、八、九三張支票之緣由，供承甚詳（參
    見原審卷二四、三六頁），而附表編號一、二、三、四，其票號與發票日，前後
    一貫，附表編號五、六、七、八、九，其票號與發票日亦先後接連，其中六之面
    額與八、九之合計，更屬吻合，益見被害人上開指稱，信而有徵，自堪採取。茲
    依前三張合計四十五萬元之支票，扣除被告代墊之十四萬元、五萬元後，其餘額
    二十六萬元，加上第四張之二十五萬三千元，其總計為五十一萬三千元，再扣除
    本金三十五萬元，可見尚有餘額十六萬三千元之支付情事，則依上開所認定：每
    萬元日息三百元計算，該三十五萬元借貸，其十五日之利息應為十五萬七千五百
    元，兩相對照，其數額至為接近，佐以被告於原審上開所供第一筆有收息，可見
    被告確有收取第一次借貸之利息，甚為顯明，被告辯稱該第四張支票已返還被害
    人，並未提示兌現，伊只收受二十六萬元，不可能收得利息云云，依上情及被告
    、被害人於原審所供情節（參見原審卷四六頁正反面），堪認上開所辯，顯係卸
    責之詞，礙難採信，被告於本院前審請求調取該支票提示情節，核非必要。
(四)被害人周水勝第二次借款四十五萬元，簽立三張合計五十八萬元支票，其中編號
    五之廿一萬元，被告墊款七萬五千元，編號六之支票由被告代墊而換開八、九兩
    張支票，編號八之支票已由被告返還被害人，編號九之支票遭警查扣之情節，業
    據被害人於警訊及原審指陳在卷，核與被告所供情節相符（參見偵查卷十九頁，
    原審卷二四、三六、四六頁），是被害人上開借貸四十五萬元，顯未清償本息完
    畢至明，被告辯稱第二次借貸伊未收得利息云云，尚堪採信，被告於本院前審請
    求函查編號七、八、九支票有無提示兌現乙節，依上情所載，縱編號七之支票兌
    現，亦不足額，顯非必要。再者，被告於本院更審時辯稱伊交付被害人所借八十
    萬元全數外，另交付十六萬元、十四萬元、五萬元、七萬五千元、十九萬元等五
    次款項云云，不僅未能舉證以供調查，且與被告先前於原審及本院前審所辯（參
    見本院前審卷十九頁），前後不符。況依上所述，被告第一筆三十五萬元之放貸
    ，如非有收得被害人四張支票並兌領，何須於原審坦承收取利息，並於被害人所
    交付編號二、三之支票無法兌領時，再為二次之墊款，顯與常情有異。又第二次
    放貸係八月二十五日，被害人如未清償上次之本息時，被告何以未要求被害人另
    簽發本票以供擔保，即以同樣手法再放貸更大之金額，自與常情有違。且被告於
    本院更審時，提出乙○○所稱八十七年九月借款一百萬元借據乙紙，但本案兩筆
    借貸之時間，均在該借據日期之前，而被害人於警訊報案已明確供稱係依報紙向
    被告借貸，則縱認被告與被害人事先已認識或本案後再有借貸之情事，亦難認被
    害人未因急迫而向被告借取重利之行為，是該借據亦難為被告有利之認定。
(五)茲按刑法上所謂常業犯，指反覆以同種類行為為目的之社會活動之職業性犯罪而
    言，至於犯罪所得之多寡，是否恃此犯罪為唯一之謀生職業，則非所問，申言之
    ，只須有賴某種犯罪為常業之意思，而有事實之表現為已足，不以藉該犯罪為唯
    一生存者為必要，因此，縱令尚有其他職業或兼營其他事業，亦無礙成立常業罪
    （參照最高法院八十二年度第一次刑事庭會議決議，八十五年度台上字第五一○
    號判例意旨）。經查本件被告與共同被告王又慶，先後自承於報上刊登廣告，並
    刊登上開電話以供連絡，招徠不特定之人向其等借款，並已向乙○○收取高利，
    依前揭意旨說明，被告丙○○自始即有以貸放高利為業之意思，並反覆為此同種
    類行為，應成立常業重利罪，被告辯稱伊係駕駛計程車為業云云，仍難為伊有利
    認定。又被害人於警訊、原審時已供承上情至詳在卷，本院前審及更審且經傳喚
    ，未據渠出庭陳稱，惟上開犯行已甚顯明，自無再傳喚被害人查證必要。綜上所
    述，被告上開所辯，核係卸責之詞，礙難採信，是其上開犯行，洵堪認定。
二、核被告所為，係犯刑法第三百四十五條常業重利罪。被告自八十七年六月中旬起
    與王又慶間，有犯意聯絡及行為分擔，皆為共同正犯。原審經審理結果，以『被
    害人乙○○係從事電腦生意，尚欠資金八十萬元，乃邀丙○○投資，但丙○○不
    要，向丙○○借錢時乙○○已計算過，扣除與丙○○約定之本金和利息後，尚有
    獲利，才答應以上開利息向丙○○借貸，足見乙○○向丙○○借貸時，並無急迫
    、輕率或無經驗之情事』，因認不能證明被告丙○○犯罪，而為被告等二人無罪
    之諭知，固非無見。但查，依上所述，被害人於原審已指明急迫之情事，該第一
    次借貸所付利息甚高，如非有急迫情事，何需再三地向被告借貸二次，可見原審
    上開認定，顯有違誤，自有未洽。檢察官執此為理由，提起上訴指摘原判決不當
    ，非無理由，應由本院就被告部分撤銷改判。且查，被告犯罪後，刑法第四十一
    條得易科罰金之法定最重本刑，已由三年提高至五年，並於九十年一月十日修正
    公布，於同月十二日生效施行，且依刑法施行法第三條之一第二項「未諭知得易
    科罰金之處罰者，亦同」，可見未判決確定之刑事案件，如法定最重本刑為五年
    以下有期徒刑，且經宣告被告有期徒刑在六月以下時，即應依法諭知易科罰金之
    折算標準，至為顯明，則經比較新舊法之規定，自應以新法有利於被告，本件自
    應適用新法。爰審酌被告之素行尚好，所貸放之金額不多，亦有部分本金未能取
    回及犯罪後態度等一切情狀，量處如主文第二項所示之刑，並諭知易科罰金之折
    算標準，以示懲儆。至扣案附表編號十之本票一張，係被害人簽發供擔保，編號
    九之支票一張，係被害人簽發支付本金利息之用，雖為被告所持有，但該本票難
    認係供犯罪所用或犯罪所得，支票則係雙方民事債權債務之憑證，均難依刑法第
    三十八條第一項第二款或第三款之規定宣告沒收，附此載明。又被告受合法傳喚
    ，無正當理由不到庭，爰不待其陳述，逕行判決如上。
據上論斷，應依刑事訴訟法第三百六十九條第一項前段、第三百六十四條、第三百七
十一條、第二百九十九條第一項前段，刑法第二十八條、第三百四十五條、第二條第
一項前段、第四十一條第一項，刑法施行法第三條之一第二項，罰金罰鍰提高標準條
例第一條前段、第二條，判決如主文。
本案經檢察官甲○○到庭執行職務
中      華      民      國    九十    年      七      月      三十一    日
                                臺灣高等法院臺中分院刑事第二庭
              審判長法  官  羅  禮  政
                                            法  官  陳  欣  安
                                            法  官  蔡  聰  明
右正本證明與原本無異。
如不服本判決應於收受送達後十日內向本院提出上訴書狀，其未述上訴之理由者並
得於提起上訴後十日內向本院補提理由書（均須按他造當事人之人數附繕本）。
                                            書記官    瑞  芳
中      華      民      國     九十      年      八       月     一     日
刑法第三百四十五條：
以犯前條之罪為常業者，處五年以下有期徒刑，得併科三千元以下罰金。
                                                                        Ｆ
附表：
┌──┬─────┬─────┬──────┬─────────────┐
│編號│ 票   號  │發  票  日│ 面   額    │ 付     款     人         │
├──┼─────┼─────┼──────┼─────────────┤
│ 一 │ 0000000  │87.7.28   │ 十六萬元   │ 彰化商業銀行西屯分行     │
├──┼─────┼─────┼──────┼─────────────┤
│ 二 │ 0000000  │87.8.3    │ 十五萬元   │     同  右               │
├──┼─────┼─────┼──────┼─────────────┤
│ 三 │ 0000000  │87.8.5    │ 十四萬元   │     同  右               │
├──┼─────┼─────┼──────┼─────────────┤
│ 四 │ 0000000  │87.9.10   │廿五萬三千元│     同  右               │
├──┼─────┼─────┼──────┼─────────────┤
│ 五 │ 0000000  │87.9.1    │ 廿一萬元   │     同  右               │
├──┼─────┼─────┼──────┼─────────────┤
│ 六 │ 0000000  │87.9.3    │ 十九萬元   │     同  右               │
├──┼─────┼─────┼──────┼─────────────┤
│ 七 │ 0000000  │87.9.7    │ 十八萬元   │     同  右               │
├──┼─────┼─────┼──────┼─────────────┤
│ 八 │ 0000000  │87.9.8    │ 九萬元     │     同  右               │
├──┼─────┼─────┼──────┼─────────────┤
│ 九 │ 0000000  │87.9.14   │ 十萬元     │     同  右               │
├──┼─────┼─────┼──────┼─────────────┤
│ 十 │ 0000000  │87.7.24   │ 五十萬元   │僅本張係本票，且未載到期日│
└──┴─────┴─────┴──────┴─────────────┘
                                                                        Ｆ


司法院資訊處製作；財團法人民間司法改革基金會備份。
